臺灣高等法院高雄分院刑事判決　　　　　　　　　　九十三年度上訴字第二十八號
　　上　訴　人
　　即　被　告　丙○○
右上訴人因偽造文書等案件，不服臺灣高雄地方法院九十二年度訴字第一二七七號中
華民國九十二年十一月廿八日第一審判決（起訴案號：臺灣高雄地方法院檢察署九十
一年度偵緝字第一八三一號），提起上訴，本院判決如左：
      主  文
上訴駁回。
      事  實
一、丙○○明知其經濟狀況不佳，已無足夠清償會款之能力，竟基於意圖為自己不法
    所有、行使偽造私文書之概括犯意，先於民國（以下同）九十年十月五日前之某
    日，在高雄市○○區○○街一九三號其開設之早餐店，以「丁○○」之名義自任
    會首，召募會期自九十年十月五日起迄九十二年八月五日止、會員含會首共計二
    十三人次、每月新台幣（以下同）一萬元、採外標制（即活會會員均固定繳交一
    萬元會款，死會會員則需繳交一萬元加上標息後之會款）、於每月五日在上址開
    標之民間互助會（詳如附表一），並隱匿前述資力不佳之事實，使壬○○、己○○○、辛○○、戊○○等人不疑有他，分別應其召募而參加入會。嗣丙○○竟利
    用各會員間未盡熟識、信任丙○○及標會期日均未全部到場參與投標之機會，自
    第二會起，連續四次在其上開住處及附表二所示之時間，依序冒用「庚○○」、
    「乙○○」、「己○○○」、「辛○○」等四名活會會員之名義，在空白紙上偽
    造「庚○○」、「乙○○」、「己○○○」、「辛○○」等人之署押，並分別填
    載如附表二所示之投標利息（標單於開標後均已丟棄），而偽造屬私文書性質之
    標單，持以參與競標，得標後向活會會員（被冒標者除外）詐稱係其所冒用之上
    開各會員標得會款，另向被冒標者謊稱係他人得標之方式，致不知情之活會會員
    （含被冒標者），均陷於錯誤，誤認被冒標之會員得標（被冒標者，則誤認係不
    詳之他人得標），而按月如數交付丙○○各次會款，因而詐得如附表二所示之金
    額共計新台幣（下同）八十八萬元，足以生損害於「庚○○」、「乙○○」、「
    己○○○」、「辛○○」等人及其他活會會員。嗣會員戊○○（會單上名義為王
    桂芳）於九十一年四月五日得標後（第七會），丙○○未按時將會款交付予戊○○，並於九十一年四月初某日，未經通知會員，即無故止會，經壬○○、己○○○、辛○○、甲○○、戊○○等會員彼此聯繫後始知受騙。
二、案經壬○○訴由臺灣高雄地方法院檢察署檢察官偵查起訴。
      理  由
一、訊之上訴人即被告丙○○固不否認上開互助會在其位於高雄市○○區○○街一九
    三號之早餐店開標，及其曾主持過開標、代收會員會款之事實，惟矢口否認有何
    詐欺及偽造文書之犯行，辯稱：該互助會係由甲○○與「丁○○」共同召募，我
    非丁○○，亦不是會首，因我與丁○○是好朋友，才提供場所供作開標地點，並
    代丁○○收受會款云云。惟查：
（一）證人甲○○於原審陳稱：「（被告該互助會是誰去召集？你有無參加？）當時
      是丁○○要我們入會，丁○○事後我才知道他是丙○○，當時我在地檢署傳喚
      時有見過被告，本案被告就是當時的丁○○，我認識他時他就說他是丁○○」
      、「（問：當時找戊○○入會時，是你與丁○○一起去的？）是的」、「（問
      ：辛○○、李妙月如何入會？為何你會幫忙招人入會？）他們是丁○○打電話
      邀他們入會的。辛○○部分我有打電話給她問她要不要入會，被告也有打。己○○○部分我有打電話給她，被告也有打電話，但後來都是被告去收會款。當
      時是因為被告說會員不夠，要我幫他找」「認識好幾年，我都以為他叫丁○○
      」「我認識的就是被告，他就是丁○○．．．根本沒有另一個丁○○」等語（
      見九十二年六月十三日原審訊問筆錄），核與證人己○○○於原審證稱：係證
      人甲○○邀同入會等語；證人辛○○、戊○○於原審陳稱：係由證人甲○○與
      被告一同至家中邀同入會，會首是丁○○，就是坐在庭上的被告，不知道他叫
      丙○○等語（見九十二年十一月廿一日原審審判筆錄），大致相符，足認上開
      互助會之會首確係上訴人丙○○，並由上訴人丙○○本人或協同證人甲○○邀
      集證人己○○○、辛○○、戊○○等人入會；另證人戊○○、己○○○、辛○○、甲○○迭於偵查中及原審審理時，均具結證稱：庭上之被告丙○○即是當
      時召募互助會之「丁○○」等語明確（見九十二年五月六日偵查筆錄、九十二
      年五月卅日、六月十三日十一月廿一日原審筆錄），可見卷附前開互助會會單
      上所載「丁○○」之人即是上訴人丙○○，是上訴人丙○○確係上開互助會之
      會首一節，應堪認定。
（二）證人戊○○於原審證稱：「（問：九十年十二月五日那次，被告說誰得標？）
      乙○○得標」、「（問：楊財崧第二次得標的人？）那天我打電話說要標會，
      被告在電話中說有個楊先生來要標，我說要被告他把我的標金寫下，後來就接
      到被告電話說楊先生得標」等語，對照證人乙○○於原審證稱並未標取會款等
      語，及證人即承受庚○○互助會之人鍾陳秀英於原審證稱：「開始時是庚○○
      跟的會，後來他繳了一會後，說繳不起，要我承受該會」、「（問：這個會你
      有無標走）沒有」、「（會款）都交給當庭的被告丙○○」等語，足見證人鍾
      陳秀英於第二次標期後始承受庚○○之合會而加入該互助會，惟該時會員庚○○業已得標，然被告丙○○既係該合會之會首，已如上述，對該次標期究係由
      何人得標之情節，應知之甚詳，然上訴人丙○○卻未將庚○○業為死會之事實
      告知鍾陳秀英，致鍾陳秀英仍加入成為合會會員，另方面則於電話中向證人戊○○佯稱證人戊○○未得標，該次係由庚○○標取會款，足見「庚○○」、「
      乙○○」之合會，係由上訴人所冒標，應堪認定；另證人己○○○、辛○○之
      合會亦係由上訴人丙○○冒標等情，業據證人戊○○於原審證稱：「（問：辛○○得標那次你在現場？）是的。那次我們寫完標單，我們看到被告從罐子裡
      面拿出一張標單，說是他前一天去向辛○○收菜錢時，委託他幫她投標的。上
      面寫辛○○、五千八。當時是九十一年二月五日。當時我有問他，辛○○又不
      缺錢，為何要寫那麼高的標金。被告回答說辛○○知道我要標，故意寫那麼高
      ，你放心，邱叔叔的會很穩」、「（問：己○○○標得那會，你也在場？）是
      的，那次本來應該是一月五日開標，遇到假日提前禮拜六開標，標完後被告打
      電話說是己○○○去現場標的。我問被告為何提前開標沒有通知會員，就向他
      要己○○○的電話，被告沒有給電話。要我下次再標」等語，徵之證人辛○○
      、己○○○於原審均證稱：我們未曾標取過上開合會，每月均繳交活會之會款
      （即每會一萬元）予被告丙○○等語，可認證人己○○○未曾委託上訴人丙○○代寫標單、證人辛○○亦未曾親至現場參與投標，然上訴人丙○○卻向證人
      戊○○表示受證人己○○○之委託代填標單投標及證人辛○○曾親至現場標會
      ，足見證人辛○○、己○○○互助會亦係由上訴人丙○○冒名簽寫標單提出投
      標。又冒標金額「庚○○」名義二千八百元、「乙○○」名義三千八百元、「
      己○○○」名義三千五百元、「辛○○」名義五千八百元，其冒標金額告訴人
      壬○○都有填在會單上，業據告訴人壬○○於本院陳述明確（見本院九十三年
      二月十日筆錄），並有該互助會單在卷足憑（即偵查卷第五頁告訴人提出之會
      單），是上訴人丙○○以前述金額冒標亦堪認定。
（三）上訴人丙○○雖辯稱：該互助會係由甲○○與丁○○共同召募，我非丁○○，
      亦不是會首，因我與丁○○是好朋友，始提供場所供作開標地點，並代為丁○○收受會款云云。惟依卷附之互助會單所載：「會首：丁○○、開標地點：高
      雄市○○區○○街一九三號、電話為0000000號」等情，參以上訴人於
      偵查中自承：「（問：使用過○七－0000000號電話？）我用過，是我
      店裡的電話，這支電話原本是早餐店的電話」等語，及於原審審理時自承：「
      （問：該會在哪開標？）都在我位於山東街的店開標」、「我主持開標，因為
      我與丁○○同姓，感覺就像兄弟，就幫他」等語，是由上訴人丙○○與「丁○○」之名字相似、互助會開標地點、留存聯絡電話，均在上訴人丙○○之早餐
      店，會員即証人甲○○、戊○○、己○○○、辛○○均稱：庭上之被告丙○○
      即是當時召募互助會之「丁○○」等語，已如前述，上訴人丙○○辯稱另有「
      丁○○」之人為會首云云，已難令人置信，另上訴人丙○○辯稱：「丁○○」
      與我同姓，為好朋友，感情就似親兄弟般等語，惟上訴人丙○○於偵查中經通
      緝到案，迄原審及本院審理時，已時近二年，而上訴人均未能攜同所謂會首「
      丁○○」之人到庭以供法院調查、審酌，足見上訴人丙○○所辯：我非丁○○
      ，亦不是會首云云，難以採信。
（四）又該互助會是於九十年十月五日起會，此後自第二會起，即於九十年十一月五
      日、十二月五日、九十一年一月四日、二月五日連續四次遭人冒標會款，並於
      九十一年四月初即倒會停標，可見會首即上訴人丙○○確有詐財意圖，又証人
      乙○○、己○○○、辛○○及承受庚○○互助會之人鍾陳秀英均稱未標會款，
      已如前述，可見會首確有冒用並偽造「庚○○」、「乙○○」、「己○○○」
      、「辛○○」等人之標單冒標情事，事證明確，上訴人丙○○所辯係卸責之詞
      ，不足採信，其犯行已堪認定。
二、按合會標單所載之金額係會員表示欲得標所願支付利息之意思表示，為表示一定
    用意之證明，他人不得擅自偽造。又以空白紙條，書寫金額及署押，依民間之習
    慣，係表示該署押名義人欲以該金額為標息，參加競標會款之證明，以文書論（
    最高法院八十九年度臺上字第一三一九號刑事判決要旨參考）。又已得標之死會
    會員，依其與會首間之契約，無論何人得標，均有按期繳交會款之義務，故會首
    冒名盜標，對於已得標之死會會員，並無詐欺可言。上訴人丙○○偽造合會標單
    後，復持以行使出示其他參加標會之人，已足生損害於被冒標之人及其他被詐收
    會款之活會會員，此部分係犯同法第二百十六條、第二百二十條、第二百十條之
    行使偽造準私文書罪。上訴人丙○○意圖為自己不法之所有，以冒名標會之詐術
    ，向尚未得標之活會會員詐取會款之行為，此部分係犯同法第三百三十九條第一
    項之詐欺取財罪。上訴人丙○○偽造署押行為，為偽造私文書之部分行為；又其
    偽造私文書之低度行為復為行使之高度行為所吸收，均不另論罪。上訴人丙○○
    一次會期詐欺多人之財物，為一行為觸犯數同種罪名，為同種想像競合，從一重
    處斷。又上訴人丙○○先後四次行使偽造私文書、詐欺取財等犯行，均時間緊接
    ，方法一致，所犯係構成要件相同之罪，顯係基於概括犯意反覆為之，均依連續
    犯之規定，分別以一罪論。公訴人雖僅以上訴人丙○○冒用「己○○○」、「辛○○」之名義標取互助會部分起訴，惟經法院審理後認上訴人尚另有冒用「庚○○」、「乙○○」之名義標取合會，是就上訴人丙○○冒用「庚○○」、「乙○○」部分之行使偽造準私文書及詐欺取財部分，雖未據起訴，然因與起訴部分，
    有連續犯之裁判上一罪關係，為起訴效力所及，本院自得併予審理。上訴人丙○○所犯上開行使偽造私文書罪及詐欺取財罪間，有方法、目的之牽連犯關係，依
    刑法第五十五條規定，從一重之行使偽造私文書罪處斷。
四、原審適用刑法第五十六條、第二百十六條、第二百十條、第二百二十條第一項、
    第三百三十九條第一項、第五十五條，罰金罰鍰提高標準條例第一條前段規定，
    並審酌上訴人丙○○於起會不久，即一連冒用活會會員名義冒標各活會會員會款
    四次，共計詐得八十八萬元，對各活會會員財產權侵害甚鉅，且犯後猶否認犯行
    等一切情狀，量處有期徒刑一年，並說明上訴人丙○○所偽造之投標單上偽造之
    署押，均已開標後毀棄滅失，業據上訴人丙○○供承在卷，其不併予宣告沒收之
    理由。經核原判決認事用法並無不合，量刑亦屬適當，上訴人丙○○上訴否認犯
    罪，為無理由，應予駁回。
據上論結，應依刑事訴訟法第三百六十八條，判決如主文。
本案經檢察官陳新慶到庭執行職務。
中    華    民  國      九十三      年      二      月     二十四     日
                              臺灣高等法院高雄分院刑事第六庭
                                  審判長法官  王憲義
                                        法官  范惠瑩
                                        法官  張盛喜
右正本證明與原本無異。
如不服本判決應於收受本判決後十日內向本院提出上訴書狀，其未述上訴理由者，
並得於提起上訴後十日內向本院補提理由書狀（均須按他造當事人之人數附繕本)「
切勿逕送上級法院」。
                                      書記官  楊茱宜
中    華    民    國      九十三      年      二      月     二十四     日
附錄本案論罪科刑法條：
刑法第二百十六條：
  行使第二百十條至第二百十五條之文書者，依偽造、變造文書或登載不實事項或使
  登載不實事項之規定處斷。
刑法第二百十條：
  偽造、變造私文書，足以生損害於公眾或他人者，處五年以下有期徒刑。
刑法第二百二十條第一項：
  在紙上或物品上之文字、符號、圖畫、照像，依習慣或特約，足以為表示其用意之
  證明者，關於本章及本章以外各罪，以文書論。
刑法第三百三十九條第一項：
  意圖為自己或第三人不法之所有，以詐術使人將本人或第三人之物交付者，處五年
  以下有期徒刑、拘役或科或併科一千元以下罰金。
附表一：合會明細
┌──┬──────┬───────┬──────┬─────────┐
│編號│  起迄時間  │會       數   │每 會 金 額 │止  會  日  期    │
├──┼──────┼───────┼──────┼─────────┤
│    │10.5.至    │二十三會      │新台幣一萬元│九十一年四月五日  │
│ 一 │8.5.      │每月五日開標  │（外標制）  │（餘十六會）      │
└──┴──────┴───────┴──────┴─────────┘
附表二：
┌──┬────┬─────┬─────┬────┬─────┬───┐
│項次│冒標日期│得標金額  │應繳會款  │活會人數│應收金額  │被冒標│
│    │        │          │          │        │          │之會員│
├──┼────┼─────┼─────┼────┼─────┼───┤
│一  │11.5.  │2,800元   │10,000元  │22人    │220,000元 │庚○○│
│    │        │          │          │        │          │      │
├──┼────┼─────┼─────┼────┼─────┼───┤
│二  │12.5.  │3,800元   │10,000元  │22人    │220,000元 │乙○○│
│    │        │          │          │        │          │      │
├──┼────┼─────┼─────┼────┼─────┼───┤
│三  │1.4.  │3,500元   │10,000元  │22人    │220,000元 │楊李妙│
│    │        │          │          │        │          │月    │
├──┼────┼─────┼─────┼────┼─────┼───┤
│四  │2.5.  │5,800元   │10,000元  │22人    │220,000元 │辛○○│
│    │        │          │          │        │          │      │
├──┴────┴─────┴─────┴────┼─────┼───┤
│                                                │合計新台幣│      │
│                                                │880,000元 │      │
└────────────────────────┴─────┴───┘
